臺灣高等法院民事判決
111年度上字第814號
上  訴  人    楊阿桔    
訴訟代理人    謝進益律師
複 代理 人    陳宥任律師
              顏哲奕律師
上  訴  人    余清泉  
訴訟代理人    余俊明  
被 上訴 人    葉伯毅  
              葉惠玲  
兼  共  同 
訴訟代理人    葉恆毅  
上列當事人間租佃爭議事件，上訴人對於中華民國111年5月4日
臺灣宜蘭地方法院第一審判決（110年度訴字第455號）提起上訴
，本院於111年9月20日言詞辯論終結，判決如下：
    主      文
上訴駁回。
第二審訴訟費用由上訴人負擔。
    事實及理由
被上訴人於原審起訴請求：㈠確認兩造間就坐落宜蘭縣○○鄉
　○○○段000地號土地（民國109年間地籍圖重測前為同段○○
　○小段000-0地號；下稱系爭土地）之耕地三七五租賃關係（
　下稱租佃關係）不存在；㈡余清泉、楊阿桔應騰空返還系爭土
  地；㈢余清泉應將系爭土地上如原判決附圖（下稱附圖）所示
  編號A、C、D、G部分（面積依序為117.05、32.09、29.24、31
  3.18平方公尺）之房屋、棚架及水泥地（下稱A部分等地上物
  ）拆除；㈣楊阿桔應將系爭土地上如附圖所示編號B、E、F部分
  （面積依序為121.73、24.02、29.4平方公尺）之房屋、鐵皮
  屋（下稱B部分等地上物，另與A部分等地上物合稱系爭地上物
  ）拆除。原審為被上訴人勝訴之判決，楊阿桔不服，提起上訴
  ，其訴訟標的對於共同訴訟之余清泉、楊阿桔須合一確定，楊
  阿桔上訴效力及於同造未提起上訴之余清泉（民事訴訟法第56
  條第1項第1款規定參照），爰併列余清泉為上訴人（下合稱上
  訴人）。　
余清泉經合法通知未於言詞辯論期日到場，核無民事訴訟法第3
  86條所列各款情形，爰依被上訴人之聲請，由其一造辯論而為
  判決。
被上訴人主張：系爭土地原為訴外人即伊祖父葉長鴻所有，其
  於民國38年間與訴外人余火炎簽訂耕地三七五減租條例（下稱
  減租條例）租約（租約字號：三地貴字第9號；下稱系爭租約
  ），嗣因余火炎、葉長鴻陸續死亡等故，於50年間、91年間分
  別由余火炎之子即余清泉及訴外人余清水兄弟二人、葉長鴻之
  子即訴外人葉煥培繼承租約；96年間、99年間復因余清水、葉
  煥培先後死亡，前者改由楊阿桔繼承、後者改由伊等三人即葉
  煥培之子女共同繼承。上訴人或其前手多年前即在系爭土地上
  興建房屋居住使用，伊於110年3月間向宜蘭縣三星鄉公所（下
  稱三星鄉公所）耕地租佃委員會（下稱租佃委員會）聲請調解
  ，該所於同年4月間派員實地履勘，斯時系爭土地上除系爭地
  上物外，面積僅餘約100平方公尺種植蔬菜，甚至於同年8月時
  再次勘查時亦已荒廢，系爭租約有減租條例第16條第1項所定
  不自任耕作之情事，依同條第2項規定應屬無效。余清泉、楊
  阿桔應依序拆除其所有A部分等地上物、B部分等地上物，將系
  爭土地返還予伊。又縱認系爭租約仍屬有效，然系爭土地地目
  早已變更為建而非耕地，伊亦得備位依減租條例第17第1項第5
  款規定，對上訴人終止租約，並請求其等拆除前開地上物及返
  還土地等情。爰依減租條例第16條第1、2項、第17條第1項第5
  款、民法第767條第1項等規定，求為確認兩造就系爭土地之租
  佃關係不存在，及命余清泉、楊阿桔依序將A部分等地上物、B
  部分等地上物拆除，並返還系爭土地之判決（原審為被上訴人
  勝訴之判決，楊阿桔不服，提起上訴，如前所述）。答辯聲明
  ：上訴駁回。
上訴人方面：
㈠楊阿桔部分：A部分等地上物及B部分等地上物，均係為曝曬農
  作物、便利耕作並避免佃農來回奔波所設，其中房屋及棚架部
  分，扣除農用機具放置空間後，僅餘一半面積供佃農休息使用
  ，該部分僅占系爭土地總面積16.4%，且前述房屋雖有編定門
  牌，並設置日常生活配備，惟伊等均未實際居住該處，足見前
  開地上物用途均屬輔助耕作，不得認伊等有不自任耕作之情事
  。況系爭土地早於56年間即已變更為建地，出租人多年來均未
  對承租人主張終止租約，且被上訴人於104年間仍同意與伊等
  續訂租約，自難認有減租條例第17條第1項第5款規定之適用。
  否則，亦應認被上訴人於多年後始對伊等行使終止權，乃悖於
  誠信原則，而構成權利濫用應予禁止等語，資為抗辯。上訴聲
  明：⒈原判決不利於楊阿桔部分廢棄。⒉上開廢棄部分，被上訴
  人在第一審之訴及假執行之聲請均駁回。
㈡余清泉部分：余火炎早逝，系爭地上物係其妻與子女（即伊與
  余清水等人）居住使用，並有擺放祖宗牌位供祭祀，後來伊與
  余清水（即大房、二房）依序分得A部分等地上物、B部分等地
  上物，多年前伊即已搬離上址，僅於內部擺放雜物，未分祀前
  農曆過年期間仍有回去，後來余清水亦已搬離，不清楚空地部
  分是否仍有種植等語。
按依減租條例成立之耕地租佃，其土地以土地法第106條所定之
  農地為限。倘成立租賃關係之始，即係以承租農地供耕作之用
  而成立租佃關係者，縱於租佃關係存續中所承租之耕地，經依
  法編定為非耕地使用，倘出租人未執此對承租人主張終止耕地
  租約，原租佃關係並不因此受影響，承租人仍不得逕變更為非
  耕地使用。又耕地之承租人應自任耕作，並不得將耕地全部或
  一部轉租他人，否則原訂租約應屬無效，得由出租人收回自行
  耕種或另行出租。此觀減租條例第16條第1項、第2項之規定至
  明。所謂自任耕作，係指承租人應以承租之土地供自己從事耕
  作之用而言。至於佃農在承租耕地上固允許有農舍之存在，但
  此所謂農舍，乃以便利耕作而設，並不以解決佃農家族實際居
  住問題為目的。倘承租人以承租之土地建築房屋居住或供其他
  非耕作之用或無正當理由不自耕作而任命荒蕪者，均不在自任
  耕作之列，原訂租約即屬無效，不因承租人曾否取得出租人之
  承諾而有不同。且原訂租約無效，係以租約所訂之土地全部為
  準，如同一租約內有多筆土地，承租人將其中一筆或數筆轉租
  他人或不自任耕作者，原訂租約全部為無效，其未轉租他人或
  尚自任耕作部分之土地，亦失其租賃依據，出租人得就該未轉
  租或自任耕作部分之土地一併請求收回。經查：　
㈠系爭土地原屬耕地，並為葉長鴻所有，56年間地目變更為建，
  現登記面積為1452.57公尺，使用分區為一般農業區甲種建築
  用地。葉長鴻於38年間與余火炎簽訂系爭租約（租約字號：三
  地貴字第9號），嗣因余火炎、葉長鴻陸續死亡等故，於50年
  間、91年間依序由余火炎之子即余清泉及余清水、葉長鴻之子
  即葉煥培繼承租約關係；96年間、99年間復因余清水、葉煥培
  陸續死亡，余清水之租約權利義務由其妻即楊阿桔繼承、葉煥
  培之租約權利義務由其子女即被上訴人繼承，嗣被上訴人已就
  系爭土地辦妥分割繼承登記，並曾依耕地條例第5條規定，每6
  年續訂租約1次等事實，乃為兩造所不爭執，並有三地貴字第9
  號歷年租約（含背面定期續約紀錄）、兩造身分證影本、土地
  登記謄本及地籍圖在卷可稽（見三星鄉公所106年度第6號租佃
  爭議調解卷〈下稱調解卷〉第67至69、73、77頁，及原審卷第23
  至24、43至45、79、169至178、233至237頁）。
㈡被上訴人主張：上訴人或其前手多年前即於系爭土地上興建房
  屋居住使用，伊於110年3月間向三星鄉公所租佃委員會聲請調
  解，經該所於同年4月及8月間派員實地履勘，斯時除系爭地上
  物坐落其上外，僅餘面積約100平方公尺之範圍種植蔬菜，且
  於同年8月間亦已荒廢等語，核與前揭調解案所附現場照片（
  見調解卷第31、81至103頁），顯示系爭土地坐落有門牌：宜
  蘭縣○○鄉○○路0段295號及297號〈下分稱295號、297號〉等磚木
  造、石造或鐵皮造1層平房數間，型式近於三合院，原設有公
  廳，現況僅餘神明桌、茶几及坐凳等物；另屋前鋪設水泥地面
  〈即曬穀場〉，僅有少部分面積做為菜園使用，且有部分面積堆
  置建築廢棄物；及被上訴人所提現場照片（見原審卷163至164
  、201至203頁），顯示前揭門牌建物有申請用電，並安裝冷氣
  ，部分棚架下方置放拆卸後之門窗及水泥包、木梯、工程推車
  等營造用物等情相符。佐參余清泉於原審111年1月18日現場履
  勘時陳稱：295號房屋是伊所有，隔壁297號原為伊弟余清水所
  有，其已去世，是由楊阿桔繼承，兩房使用情形係以屋前範圍
  為界，伊部分目前已無放置物品及使用等語（見原審卷第191
  至193頁）；其子余俊明即余清泉訴訟代理人於本院陳稱：伊
  在上開房屋出生，住到6、7歲才搬離，伊爺爺很早就過世，原
  來伊父（即大房）和伊奶奶、二房（即余清水）及5個姑姑未
  出嫁前都住在那裡，後來伊家先搬走，原來公廳是原審卷第18
  1頁下方照片所示的鋁門位置，伊家於祖宗牌位還沒有分祀前
  ，有時在過年期間還是會回去，分房時伊家分到295號，297號
  是二房的，後來二房也搬走，時間不記得了等語（見本院卷第
  81頁）。綜合以觀，足認坐落系爭土地上之295號、297號房屋
  當初起造乃供上訴人一家人居住使用無訛。楊阿桔辯稱：系爭
  地上物未辦理房屋稅籍登記，足見其乃供曝曬農作物、便利耕
  作，並避免佃農來回奔波所設云云，惟其所辯顯與前開事證不
  符，且有無辦理房屋稅籍登記，僅屬稅捐管理是否落實之問題
  ，核與判斷系爭地上物之實際用途無涉，是楊阿桔所為前述抗
  辯，並無可採。
㈢又承租人在承租之土地建築房屋居住，乃在不自任耕作之列，
  其租約已因違反減租條例第16條第1項之強制禁止規定，依同
  條第2項規定全部均屬無效，此不因承租人嗣已全部搬離，或
  仍有少部分面積做為菜園使用，抑或該租約嗣仍依減租條例第
  5條規定，仍每6年續訂租約1次而有差異，業如前述，是被上
  訴人自得向上訴人請求收回自行耕種或另行出租；且拆除地上
  物乃為返還土地之前階段行為，其亦得一併請求余清泉、楊阿
  桔依序將其所有A部分等地上物及B部分等地上物予以拆除，難
  認上訴人因系爭租約依法無效而為前述權利之行使，有何悖於
  誠信或屬權利濫用之可言，故楊阿桔此部分之抗辯，亦無可取
  。
綜上所述，被上訴人依減租條例第16條第1、2項及民法第767條
  第1項等規定，訴請確認兩造間就系爭土地之租佃關係不存在
  ，並請求余清泉、楊阿桔應依序將A部分等地上物、B部分等地
  上物予以拆除，返還系爭土地予被上訴人，均為有理由，應予
  准許。從而原審為上訴人敗訴之判決，並無不合。上訴論旨指
  摘原判決不當，求予廢棄改判，為無理由，應駁回其上訴。
本件事證已臻明確，兩造其餘攻擊、防禦方法及舉證，經核本
  判決結果無影響，爰不逐一論列，均附此敘明。
據上論結，本件上訴為無理由，爰判決如主文。
中　　華　　民　　國　　111 　年　　10　　 月　　4　　日
                  民事第七庭    
                      審判長法  官  林翠華
                            法  官  許炎灶
                            法  官  黃珮茹
正本係照原本作成。
如不服本判決，應於收受送達後20日內向本院提出上訴書狀，其
未表明上訴理由者，應於提出上訴後20日內向本院補提理由書狀
（均須按他造當事人之人數附繕本）上訴時應提出委任律師或具
有律師資格之人之委任狀；委任有律師資格者，另應附具律師資
格證書及釋明委任人與受任人有民事訴訟法第466條之1第1項但
書或第2項所定關係之釋明文書影本。如委任律師提起上訴者，
應一併繳納上訴審裁判費。
中　　華　　民　　國　　111 　年　　10　　月　　4 　　日

  　　　　　　　　　　　　　書記官  黃文儀